【裁判字號】    98,消債抗,206
【裁判日期】    980915
【裁判案由】    清算事件
【裁判全文】
臺灣板橋地方法院民事裁定           98年度消債抗字第206號
抗  告  人  甲○○
上列抗告人因消費者債務清理事件聲請清算，對於中華民國98年
5月6日本院98年度消債清字第146 號裁定提起抗告，本院裁定如
下：
    主  文
抗告駁回。
抗告程序費用新臺幣壹仟元由抗告人負擔。
    理  由
一、本件抗告意旨略以：抗告人為製鞋師傅，由其所出具之員工
    職務證明書註記「以件論酬、收入不定」，以及從抗告人出
    示之97年7 、8 、9 、12月與98年1 、2 、3 月之薪資單及
    薪資袋，可見抗告人每月收入變動幅度甚大，平均每月收入
    至多僅新臺幣（下同）21,047元，且抗告人陳報「97年7 至
    9 月平均每月薪資收入雖有25,520元，但製鞋業小月時每月
    收入僅約10,000元，加上每月政府補助金4,000 元」等語，
    明確說明其收入不穩之事實，其於製鞋需求量小之月份，幾
    乎連最低基本生活都無法維持，遑論負擔協商之還款。而其
    因三重地區房價較高，每月房租支出高達7,00 0元，再加計
    個人膳食費5,700 元、水電費750 元、交通費400 元、雜支
    費用1,000 元，合計個人生活費為14,850元，再加計母親生
    活費2,000 元，則其每月必要費用為16 ,850 元，而其礙於
    居住地區物價水準無法降低每月支出，不應視為其主觀浪費
    事由。又其係因客觀收入不足，依約履行9 期後，終因積蓄
    花費待進而無奈毀諾，其實係因收入減生活必要費用，無法
    同時負擔協商月付金之還款，無法繼續履行協商，實有不可
    歸責於己之事由致協商毀諾，爰狀請廢棄原裁定等語。
二、按債務人對於金融機構因消費借貸、自用住宅借款、信用卡
    或現金卡契約而負債務，在聲請更生或清算前，應提出債權
    人清冊，以書面向最大債權金融機構請求協商債務清償方案
    並表明共同協商之意旨；債務人與金融機構協商成立者，不
    得聲請更生或清算，但因不可歸責於己之事由，致履行顯有
    重大困難者，不在此限；本條例施行前，債務人依金融主管
    機關協調成立之中華民國銀行公會會員辦理消費金融案件無
    擔保債務協商機制與金融機構成立之協商，準用前項之規定
    ，消費者債務清理條例第151條第1項、第5項、第6項分別定
    有明文。又聲請更生或清算不合程式或不備其他要件者，法
    院應以裁定駁回之，但其情形可以補正者，法院應定期間先
    命補正，復為同條例第8 條所明定。次按消費者債務清理條
    例第151 條第5 項規定之「但因不可歸責於己之事由，致履
    行顯有重大困難者，不在此限」，其立法意旨係基於債務清
    償方案成立後，應由債務人誠實遵守信用履行協商還款條件
    ，惟於例外情形下發生情事變更，在清償期間收入或收益不
    如預期，致該方案履行困難甚或履行不能，因不可歸責於己
    之事由，始能聲請更生或清算。此規範意旨在避免債務人任
    意毀諾已成立之協商，濫用更生或清算之裁判上債務清理程
    序。蓋以債務清償方案係經當事人行使程序選擇權所為之債
    務清理契約，債務人應受該成立之協議所拘束。債務人既已
    與金融機構協商成立，如認該協商方案履行有其他不適當情
    形，自仍應再循協商途徑謀求解決。又所謂不可歸責於己之
    事由，係指出於非己身所能控制之自然力或其他人為事由，
    具有猝然性而不能預知，非人力所能參與或所能阻止，而陷
    於不能履行承諾償還自己之債務者而言，例如：債務人於履
    行清償期間遭逢重大意外災害，如車禍、火災、或罹患重大
    不治之惡疾而喪失工作能力；債務人負擔家計生活之職業工
    作，突然非自願性失業，而可預見的、持續性的無法就業謀
    生；因遭逢不可抗力之天然災害，如地震、颱風、水災而因
    其損害甚鉅致無力清償等情事。
三、查本件抗告人於消費者債務清理條例施行前，曾依照中華民
    國銀行公會會員辦理消費金融案件無擔保債務協商機制，與
    最大債權金融機構台新國際商業銀行股份有限公司（以下簡
    稱：台新銀行）達成協商，協議自95年7 月起，分120 期，
    0 利率，每期按月還款17,664元，依各債權銀行債權金額比
    例清償各項債務至全部清償為止，抗告人自95年7 月起履行
    至96年3 月毀諾之事實，並有協議書及無擔保債務還款計劃
    影本各乙件為證（見原審卷第80頁至第82頁）。是本件抗告
    人依上開協商機制與最大債權金融機構協商成後，再向本院
    聲請更生，尚須符合「不可歸責於己之事由致履行顯有重大
    困難」之法定要件，方為適法。則查：
（一）本件抗告人主張其毀諾之原因，乃係其每月收入變動幅度
      甚大，平均每月收入至多僅21,047元，且抗告人於製鞋需
      求量小之月份，幾乎連最低基本生活都無法維持，遑論負
      擔協商之還款等語，惟查，參酌抗告人財產及收入狀況說
      明書所記載「薪資所得：任職於穩大鞋業公司，擔任製鞋
      師父，薪資係以件論酬，每月收入皆不固定，平均每月薪
      資收入約為25,520元」之內容，及其98年3 月20日補正陳
      報狀記載「收入：聲請人就職製鞋業，其收入按件計酬，
      平均每月25,000元，然其有大小月之分，小月平均月收入
      10 ,000 元」等語，有上述財產及收入狀況說明書、補正
      陳報狀等件附於原審卷可參（見原審卷第7 頁、第63頁）
      ，顯見抗告人於協商成立後至其毀諾時之薪資收入，並無
      減少之情形，是應認前置協商還款方案應屬抗告人能力範
      疇內所能負擔。又抗告人對於收入不穩定之事實，雖提出
      員工職務證明書及其薪資袋、薪資條等證為憑，然上開員
      工職務證明書係由穩大鞋業有限公司所製發，與抗告人財
      產及收入狀況說明書所記載之任職單位固屬相符，然前述
      薪資袋則係蓋有新達鞋業有限公司印章，且其上姓名係僅
      記載「阿吉」，則上開薪資袋是否為抗告人所有，可否證
      明抗告人之薪資收入狀況，要非無疑，是應認原審所認定
      抗告人每月之收入為25,520元，與事實大致相符。且縱抗
      告人上開所述為真，惟抗告人擔任製鞋師傅多年，對於個
      人收入有大小月之分，衡情應已知悉甚詳，自能合理分配
      收入支出之用途，以妥適因應其收入之差異，自不得僅取
      薪資所得較低之個別月份，即認其收入有顯著減少致無法
      負擔協商金額之情事。是核諸抗告人前開陳述，既難認有
      何不可歸責於己之事由，復未再舉證其自前述協商成立迄
      今，有何新生具體情節致所需之支出增加，從而，本件抗
      告人自無不能履行原協商條件或不可歸責於已之事由，致
      履行協商顯有重大困難之情事。
（二）再抗告人固稱因三重地區房價較高，其每月房租支出即高
      達7,000 元，再加計個人每月必要費用及母親扶養費，合
      計為16,850元，且礙於居住地區物價水準無法降低每月支
      出，不應視為抗告人之主觀浪費事由等語，惟查，上開事
      由應係抗告人於95年協商成立當時已知悉或可預見之事實
      ，抗告人當時盱衡其經濟狀況，既仍簽署協商協議書，同
      意台新銀行之無擔保債務還款計畫，無論其資金係來自親
      友借貸、薪資或其他投資獲利，抗告人既同意與台新銀行
      協商成立，自有其籌措資金之來源。又抗告人於協商時既
      已明知其收入情形，以及將來可能支出之用途，仍同意承
      諾原協商條件，非無充分考量籌措資金來源之規劃，自不
      得再以同一原因反覆爭執。況行政院主計處公佈之97年度
      臺灣省每人每月最低生活費用為9,829 元，該最低生活費
      用已包括食、衣、住、行等費用在內，而抗告人既已負債
      ，自應撙節支出，要難以一般租金行情作為其必要支出之
      標準。
四、綜上所述，抗告人並無於履行清償期間遭逢重大意外災害、
    罹患重大不治之惡疾而喪失工作能力，亦無負擔家計生活之
    職業工作，突然非自願性失業，而有可預見及持續性之無法
    就業謀生等不可歸責於己之事由，故抗告人所述上開理由，
    並非出於非己身所能控制之自然力或其他人為事由，具有猝
    然性而不能預知之情形，是以抗告人於原審之更生聲請，不
    具備不可歸責於己之事由，致履行協商條件顯有重大困難之
    法定要件。從而，原審法院裁定駁回抗告人更生之聲請，自
    屬有據。抗告意旨指摘原裁定不當，求予廢棄另為裁定，並
    無理由，自應駁回。
五、另目前銀行公會就曾經參加95年債務協商而毀諾之債務人，
    提供「個別協商一致性方案」使能再進行協商，聲請人倘有
    履債上之困難，尚非不得與台新銀行等債權人，再次進行解
    決債務之商談，以謀求適當之履行條件，附此敘明。
六、據上論結，本件抗告為無理由，爰依消費者債務清理條例第
    11條第2項、第15條、民事訴訟法第495條之1第1項、第449
    條第1項、第95條、第78條，裁定如主文。
中    華    民    國    98    年    9     月    15    日
                  民事第三庭    審判長法  官  朱耀平
                                      法  官  楊千儀
                                      法  官  邱靜琪
以上正本係照原本作成。
本裁定不得抗告。
中    華    民    國    98    年    9     月    15    日
                                      書記官  鄭美莉


司法院資訊處製作；財團法人民間司法改革基金會備份。
